臺灣高等法院高雄分院刑事判決　　　　　　　　　九十二年度上訴字第二二二六號
　　上訴人
　　即被告　　　丙○○
　　指定辯護人　乙○○律師
右上訴人因偽造有價證券案件，不服臺灣高雄地方法院九十二年度訴字第一七三六號
中華民國九十二年十月三十一日第一審判決（起訴案號：臺灣高雄地方法院檢察署九
十二年度偵字第一一Ｏ一九號），提起上訴，本院判決如左：
      主  文
上訴駁回。
      事  實
一、丙○○前於民國九十年間，因偽造貨幣案件，經原審判處有期徒刑二年，緩刑五
    年確定，詎仍不知悔改，竟意圖為自己不法之所有及基於偽造私文書、行使偽造
    私文書之犯意，於八十四年間，未經取得其同居人戊○○（原名何秀菊，九十一
    年五月更改姓名為戊○○）之同意，即以戊○○之偏名「何秀玉」之名義（即會
    單上登載戊○○之偏名何秀玉），參加由丁○○擔任會首所召募之會期自八十四
    年九月十五日起迄八十六年九月十五日止、每月十五日在位於高雄縣鳳山市○○○路五八四巷二號七樓之「環聯甲司」內開標、採內標制、會員（含會首）共二
    十五名、每期新台幣（下同）二萬元之民間互助會，依該互助會之協議，會員應
    於得標時，以其名義簽立面額為二萬元之本票，持交會首丁○○以之轉交予尚未
    得標之活會會員收執並向之收取會款。嗣丙○○於八十四年十月十五日第二會期
    時，在「環聯甲司」，向會首丁○○佯稱係受「何秀菊」之委託代為標會，而以
    「何秀菊」之名義，在空白紙上偽造「何秀菊」之署押，並填載「四千八百元」
    之投標利息（標單於開標後已丟棄），以表示「何秀菊」參與競標及願付之標息
    ，而偽造屬準私文書性質之投標單，持以參與競標而行使之；丙○○復基於偽造
    本票、行使偽造本票之犯意，於投標當日在「環聯甲司」，亦未經戊○○之同意
    ，接續偽簽「何秀菊」名義為發票人，填載面額均為二萬元、發票日為八十四年
    十月十五日之本票共計二十三張，並於上開二十三紙本票上，盜蓋戊○○之前交
    由丙○○保管之「何秀菊」印章，而顯現之印文共二十三枚。偽造完成後，持交
    會首丁○○轉交予陳美麗等二十三位活會會員憑以收取會款，而行使之（其中一
    張票號為二六○六四六號之本票一紙，交由活會會員陳美麗收執），致使陳美麗
    等二十三位活會會員陷於錯誤，誤以為係「何秀菊」本人標得會款，而將共計三
    十四萬九千六百元之活會會款交予會首丁○○，丁○○再連同自己所有之死會會
    款二萬元合計三十六萬九千六百元之會款，轉交予丙○○，足生損害於戊○○及
    陳美麗等二十三位活會會員。嗣丙○○因無力繳納會款，會員陳美麗乃持前開本
    票向台灣高雄地方法院聲請本票裁定，戊○○於接到該院九十二年度票字第二六
    七四一號民事裁定書後，經向會首丁○○查詢，始悉上情，並扣得上開票號為二
    六○六四六號之本票一紙。
二、案經戊○○訴由臺灣高雄地方法院檢察署檢察官偵查起訴。
    理  由
一、上訴人即被告丙○○（下稱被告）對於於右揭時、地，未經告訴人戊○○之同意
    ，即以其偏名「何秀玉」名義參加丁○○所召募之互助會（會單上載明為「何秀
    玉）後，並以「何秀菊」之名義偽造標單，佯稱「何秀菊」以標息四千八百元得
    標，復偽簽「何秀菊」名義、面額均為二萬元之本票二十三紙，持交會首轉交活
    會員會憑以收取會款，共詐得三十六萬九千六百元等事實，業據其於原審審理時
    ，坦承不諱（原審卷第九二頁），核與證人即告訴人戊○○於警詢、偵查中及原
    審審理時證稱：未同意被告以其名義參加會首丁○○召募之互助會，亦未同意被
    告以其名義標會及簽發本票等語（台灣高雄地方法院檢察署九十二年度他字第二
    一三Ｏ號偵卷第四頁背面、第十六頁背面、第二二頁至第二三頁、原審卷第八三
    頁至八七頁）；證人即會首丁○○於警詢中及原審調查時，證稱：被告確有以「
    何秀菊」之名義跟會、標會及簽立本票等語（台灣高雄地方法院檢察署九十二年
    度他字第二一三Ｏ號偵卷第五頁背面、原審卷第二一頁至二二頁）；證人即會員
    陳美麗於警詢中及原審調查時，證稱：伊係經由會首丁○○取得由被告所開立「
    何秀菊」名義之本票一紙，因無法兌現，乃向法院聲請強制執行，因此戊○○主
    動找被告到伊之住處找伊，一同在場之被告曾坦承係其冒用戊○○名義跟會及標
    會，並冒用戊○○開立本票等語（警卷第七頁、原審卷第二三頁）；證人即製作
    警詢筆錄之警員蔡威鴻於原審調查時證稱：當時告訴人戊○○於警詢中確是說不
    同意被告以其名義跟會，也不同意被告以其名義簽發本票，且說因為會首找他要
    這筆錢，所以他不得不告被告等語（原審卷第七二頁），所述互核相符，足認被
    告上開自白核與事實相符，應可採信。。
二、證人即會首丁○○於本院審理時雖改稱：原本是戊○○要跟會的，他們二人如何
    講的伊不知道，伊招會的時候他們二人都有說好云云；告訴人戊○○亦改稱：八
    十四年七月，伊曾授權予被告使用其印章，被告開立本票前曾告訴伊，伊當時在
    炒菜，沒有注意是本票或還是支票，所以就回說「隨便啦」。伊有憂鬱症，以前
    因為緊張才那樣說的，事後冷靜想想，今天說的才是對的云云。惟非但與其等於
    先前迭次於警詢、偵查及原審審理中之指證不符，參諸本件被告冒名投標及偽造
    本票之時間係在八十四年至八十六年間，而告訴人戊○○係至九十一年十二月間
    於接獲證人即會員陳美麗聲請法院對伊所發之本票准予強制執行裁定後，轉向當
    時之執票人即證人陳美麗查詢，並核對本票上之字跡，始發現本票係其前同居人
    即被告所偽造，伊乃帶同被告同至證人陳美麗之住處對質，被告並當場承認冒名
    參加合會，冒名投標及偽造本票等情，業據告訴人戊○○於告訴狀中指述甚明。
    堪認其等於本院審理時之翻異陳述，顯係事後迴護被告之詞，尚難採信。
三、此外，復有互助會會單、「何秀菊」名義之票號二六○六四六號之本票、台灣高
    雄地方法院本院九十一年度票字第二六七四一號民事裁定各一紙附卷可稽，本件
    事證明確，被告犯行洵堪認定。
四、按依我國互助會之習慣，標會時會員多在空白紙上填載金額並簽名，表示其所願
    承諾之標息，並以所出標息高者為得標之人，是於標單上所填載之金額及簽名等
    文字，依習慣既足以表示其用意，應按刑法第二百二十條第一項之規定，以文書
    論。核被告上開於標單上偽造「何秀菊」之署名，填具一定標息，持以投標而加
    以行使，並以此詐術，致使各活會會員陷於錯誤而交付會款之行為，係犯刑法第
    二百十六條、第二百二十條第一項、第二百十條之行使偽造準私文書罪、同法第
    三百三十九條第一項之詐欺取財罪。被告以偽造他人署名方式偽造準私文書，其
    偽造署押行為為偽造準私文書之部分行為，不另論罪。而其偽造準私文書後，復
    持以行使，其偽造之低度行為為行使之高度行為吸收，亦不另論罪。又其以一冒
    標行為，詐取多人之財物，為一行為觸犯數罪名，屬同種想像競合犯，應從一重
    處斷；被告偽造「何秀菊」名義之本票，並持交會首轉交予各活會會員收執憑以
    收取會款之行為，係犯刑法第二百零一條第一項之意圖供行使之用，而偽造有價
    證券罪。被告先後偽造二十三張本票，其行為依一般社會觀念，在時間差距上，
    難以強行分開，在刑法評價上，以視為數個舉動之接續施行，合為包括之一行為
    予以評價，較為合理，為接續犯。甲訴人認被告偽造「何秀菊」名義之本票多紙
    ，係屬連續犯，容有誤會。又被告偽簽「何秀菊」之署押，並盜蓋「何秀菊」之
    印文於本票上，其偽造署押及盜用印文之行為，應為偽造本票之部分行為，均不
    另論罪。又被告偽造本票後，進而行使，其行使之低度行為亦為偽造本票之高度
    行為所吸收，僅論以意圖供行使之用而偽造有價證券罪即足。被告所犯上開行使
    偽造準私文書罪、詐欺取財罪，及偽造有價證券罪三罪間，有方法結果之牽連關
    係，應從一重之偽造有價證券罪處斷。甲訴人雖漏未論列被告以「何秀菊」名義
    偽造標單用以投標之偽造準私文書、行使偽造準私文書之犯行，惟此部分與被告
    所犯之詐欺取財罪及偽造有價證券罪間，有裁判上一罪之牽連關係，本院自得予
    以審理。被告為本件犯行時，與告訴人間係同居關係，因急需款項周轉，一時輕
    忽，未得告訴人授權同意，即冒用告訴人名義參加互助會，並投標及偽造本票，
    惟被告所偽造之本票係為提供活會會員將來合會金取得之擔保為特定目的，並非
    以偽造本票作為支付工具而轉交流通予他人，所造成之損害尚屬有限，被告因一
    時失慮，致罹此重典，如處以最輕本刑三年有期徒刑，毋寧過重，犯罪情節尚堪
    憫恕，情輕法重，爰依刑法第五十九條之規定，就其所犯偽造有價證券罪部分，
    減輕其刑。
五、原審因而適用刑法第二百零一條第一項、第二百十六條、第二百二十條第一項（
    漏引）、第二百十條、第三百三十九條第一項、第五十五條、第五十九條、第二
    百零五條，罰金罰鍰提高標準條例第一條前段之規定，併審酌被告未經告訴人同
    意，即率以他人名義參加互助會及標取會款，嗣更以告訴人名義偽造本票，詐取
    會款，不僅有損於告訴人及活會會員，更破壞民間合會交易之信賴，惟念其詐得
    之金額僅三十餘萬元，且除證人陳美麗收執者外，其餘偽造之本票均已經收回，
    業據證人丁○○證述在卷，所造成之損害不大，及其犯後尚具悔意，並已取得告
    訴人、證人陳美麗之原諒，有和解書一份在卷等一切情狀，量處有期徒刑一年十
    月。被告偽造之本票二十三張，除交由證人陳美麗收執之一紙外，雖均未扣案，
    惟既經交予各活會會員收執而未能證明業已滅失，依同法第二百零五條之規定，
    併予宣告沒收。又上開二十三張本票既經沒收，其上偽簽之「何秀菊」之署名、
    盜蓋「何秀菊」之印文各二十三枚，即毋庸重複為沒收之諭知。另被告偽造「何
    秀菊」名義之標單並未扣案，且依一般習慣，標單通常於開標之後即遭丟棄滅失
    ，為免日後執行困難，爰不就該標單及其上偽造之署押為沒收之諭知。其認事用
    法核無違誤，量刑亦尚妥適，被告上訴意旨以伊所為均經告訴人同意云云，否認
    犯罪，指摘原判決不當，提起上訴，為無理由，應予駁回。
六、被告前於民國九十年間，因偽造貨幣案件，經原審判處有期徒刑二年，緩刑五年
    確定，有台灣高等法院被告全國前案紀錄表在卷可按，其於緩刑期間內再犯本罪
    ，並不符合刑法第七十四條第一款、第二款得諭知緩刑之要件，本院自難諭知緩
    刑，附此敘明。
七、據上論結，應依刑事訴訟法第三百六十八條，判決如主文。
本案經檢察官彭南雄到庭執行職務。
中    華    民    國      九十三      年      二      月     二十七     日
                              臺灣高等法院高雄分院刑事第五庭
                                  審判長法官  曾永宗
                                        法官  邱永貴
                                        法官  陳明富
右正本證明與原本無異。
如不服本判決應於收受本判決後十日內向本院提出上訴書狀，其未述上訴理由者，
並得於提起上訴後十日內向本院補提理由書狀（均須按他造當事人之人數附繕本)「
切勿逕送上級法院」。
                                      書記官  張宗芳
中    華    民    國      九十三      年      二      月     二十七     日
附錄本判決論罪科刑法條：
刑法第二百零一條：
  意圖供行使之用，而偽造、變造甲債票，甲司股票或其他有價證券者，處三年以上
  十年以下有期徒刑，得併科三千元以下罰金。
  行使偽造、變造之甲債票、甲司股票或其他有價證券或意圖供行使之用收集或交付
  於人者，處一年以上七年以下有期徒刑，得併科三千元以下罰金。
刑法第二百十六條：
  行使第二百十條至第二百十五條之文書者，依偽造、變造文書或登載不實事項或使
  登載不實事項之規定處斷。
刑法第二百十條：
  偽造、變造私文書，足以生損害於甲眾或他人者，處五年以下有期徒刑。
刑法第三百三十九條第一項
意圖為自己或第三人不法之所有，以詐術使人將本人或第三人之物交付者，處五年以
下有期徒刑、拘役或科或併科一千元以下罰金。
